【裁判字號】    89,上,246
【裁判日期】    900501
【裁判案由】    分割共有物
【裁判全文】
臺灣高等法院臺中分院民事判決  八十九年度上字第二四六號
      上  訴  人    甲○○
      上  訴  人    丁○○
      訴訟代理人    乙○○
      視同上訴人    丙○○
      被上訴人      戊○○
右當事人間請求分割共有物事件，上訴人對於中華民國八十九年二月三日臺灣彰化地
方法院八十八年度訴字第八四八號第一審判決提起上訴，本院判決如左：
    主    文
上訴駁回。
第二審訴訟費用由上訴人負擔。
    事實及理由
一、本件為分割共有物之訴，其訴訟標的對於共同訴訟之各人必須合一確定，茲雖僅
    甲○○、丁○○、乙○○提起第二審上訴，依民事訴訟第五十六條第一項第一款
    規定，其效力及於未經上訴之同造當事人丙○○，合先敘明。
二、被上訴人主張：系爭土地係兩造所共有，各共有人之應有部分如附表所示，兩造
    就系爭土地未訂立不分割之契約，且依其使用目的亦無不能分割之情形，但未能
    達成分割之協議，為此依民法第八百二十三條第一項規定，訴請判決分割等情，
    並聲明駁回上訴人之上訴。
三、上訴人甲○○、丁○○、乙○○則以：兩造間訂有不分割之協議，系爭土地是彰
    和紡織染整股份有限公司（以下稱彰和公司）信託登記予兩造所共有，且系爭土
    地之使用現況，整體係供彰和公司工廠使用，構成因物之使用目的不能分割之原
    因，且被上訴人於其所涉刑案期間，兩造簽訂有一契約書，其中就彰和公司經營
    權乙事，雙方達成協議由上訴人乙○○、丁○○、張蔡月修及張烈權執掌外，被
    上訴人亦同意無條件於股份辦理過戶前，上訴人乙○○、丁○○等得對彰和公司
    行使其股東之權利，且於該契約書成立後同時辦理交接，是依前揭當時雙方之合
    意，被上訴人就上訴人乙○○等人因經營彰和公司之故，須有完整使用系爭土地
    之情，應最為明瞭，且亦同意由上訴人乙○○等人繼續經營下去（六年半期間）
    ，是就系爭土地而言，於共有人間（至少於被上訴人、上訴人乙○○、丁○○間
    ）亦存有不分割之協議，又被上訴人另行成立彰瑩公司，故意違反誠信原則在交
    接前為彰和公司辦理停業，並以損害上訴人等為主要目的，刻意提起本件分割共
    有物之訴，以達其阻隢彰和公司營運之目的，依民法第二百十九條、一百四十八
    條及八百二十三條之規定均有不能分割之情形，且彰和公司與系爭土地有不定期
    限租賃關係，故系爭土地不能分割等語置辯。並聲明(1)原判決廢棄。(2)被上訴人
    在第一審之訴駁回。
四、視同上訴人丙○○主張：系爭土地之共有人中，僅伊未以土地向他人貸款，為免
    受牽累，故同意分割，並同意依原審之分割方案，並聲明駁回上訴人之上訴。
五、兩造不爭之事實：
（一）被上訴人主張系爭土地係兩造所共有，各共有人之應有部分如原判決附表所示
      ，土地上興建有本國式鐵柱加強水泥造工廠一棟（即建號三二三之一）、本國
      式加強磚造倉庫一棟（即建號三二三之二）、本國式鐵筋加強磚造守衛室一棟
      （即建號三二三之四）、本國式加強磚造鐵架工廠一棟（即建號三二三之五）
      及本國式鐵筋磚造宿舍、辦公室一棟（即建號三二三之六），目前系爭土地上
      有上訴人經營之紡織工廠使用，建物部分除建號三二三之四號仍為彰和公司所
      有外，其餘建物均登記為兩造所共有等情，為兩造所不爭執，並有土地登記簿
      謄本（原法院八十八年彰調字第一二二號卷第七至十八頁）、建物謄本（原審
      卷第三十至七十八頁）為證，並經原法院（原審卷第十八頁）及本院勘驗（本
      院卷第一一一頁）現場屬實，復經原審囑託彰化縣彰化地政事務所鑑測明確，
      製有土地複丈成果圖在卷（原審卷第一四三頁）可稽，自堪信為真實。
（二）被上訴人提出八十七年六月二十四日之契約書及交接清冊影本各一份（本院卷
      第三十一至三十九頁）為證，上訴人對該等文書之真正不爭執。
六、上訴人辯稱系爭土地因兩造間曾立有契約書，約明由上訴人乙○○、丁○○繼續
    在系爭土地上經營彰和公司六年半，即係有六年半不分割之協議云云，被上訴人
    則謂上開契約書並未約明土地不分割等語。經查上開契約書之當事人係被上訴人
    、上訴人丁○○、乙○○及訴外人楊淑惠、張美玉、楊秀英、林秀鳳、張烈權、
    張蔡月修等人，並未包括系爭土地之共有人全部，而其主旨係寫明為調解彰和公
    司之股份事宜，依其內容觀之，乃係對於彰和公司之股份及有關該公司股東之權
    利義務事項而成立協議，並未對於系爭土地提及不分割之協議，雖八十七年六月
    二十四日之契約書第五條記載「本契約成立後甲、乙雙方不得再對本事件為任何
    民刑事請求，但乙○○任職於彰和公司期間（即六年半）之報酬及股東之紅利等
    由戊○○與乙○○兄弟另訂期日會算。」其中「六年半」之記載是否即讓上訴人
    乙○○在系爭土地上經營六年半之協議？經查上訴人自陳乙○○、戊○○、丙○
    ○三人一起經營彰和紡織時，乙○○未分紅利，所以才會有契約書第五條之約定
    ，其所謂六年半是從八十七年六月二十四日往前算六年半等語（本院卷第八十四
    頁），另被上訴人雖謂乙○○從未在彰和公司上班過，然其對契約書之「六年半
    」，係從八十七年六月二十四日往前進算一節則亦自認在卷（本院卷第八十五頁
    ），則該「六年半」一詞係訂契約之時往前推算，堪可認定，又證人即訂契約後
    之翌日會同兩造點交彰和公司廠房之陳隆到庭證稱：點交當天，在現場兩造並未
    提及廠房要使用多久等語（本院卷第八十三頁），是以實難依契約書之條款而認
    定兩造間有不分割之協議，上訴人此部分所辯，不足採信。上訴人復辯稱系爭土
    地係信託登記為兩造所共有，因此而不能分割云云，然查系爭土地原係訴外人彰
    和公司所有，於八十一年三月間以買賣為原因移轉登記為兩造所共有，有土地登
    記簿謄本在卷可憑，且上訴人既另主張彰和公司對系爭土地與兩造間有不定期限
    租賃，則顯與其所主張系爭土地僅係信託登記於兩造名下一情互為矛盾，況上訴
    人迄本院辯論終結之日止，並未能舉證證明訴外人彰和公司係信託登記系爭土地
    予兩造，則其此部分所辯，實不足採。
七、按民法第八百二十三條第一項所謂因物之使用目的不能分割，係共有物繼續供他
    物之用，而為其物之利用所不可缺，或為一權利之行使所不可缺者而言，僅因聚
    族而居之傳統關係，究難認有不能分割情形存在，最高法院五十年台上字第九七
    ０號著有判例。上訴人辯稱系爭土地因其使用目的不能分割，其理由不外上訴人
    乙○○等人因經營彰和公司之故，須完整使用系爭土地，又彰和公司與系爭土地
    有不定期限租賃關係云云，然查上訴人倘確有完整使用系爭土地之必要，實可於
    本件分割共有物訴訟中或訴訟終結後，與被上訴人就承租其分得之土地一事另行
    協議，而縱或彰和公司與兩造間確曾存在不定期限租賃關係為真實，則其法律效
    果，僅係兩造不得主張彰和公司無權占用系爭土地而矣，亦與上開判例所示因物
    之使用目的不能分割之情形有異，是上訴人此部分所辯，亦難採為不能分割之理
    由。
八、上訴人又謂被上訴人之訴請分割係違反誠信云云，然如上所述，系爭土地分割後
    ，被上訴人既得另行與上訴人、視同上訴人就租賃一事另為協議，則尚無違反誠
    信或權利濫用可言，且原審將上訴人三人分割之部分集中南面，占系爭土地全部
    近五分之三，就上訴人日後統籌使用分得之土地亦屬有利，是上訴人此部分所辯
    ，亦非可採。
九、按共有物除因物之使用目的不能分割或共有人間契約訂有不分割之期限者外，各
    共有人得隨時請求分割共有物，再共有物分割之方法，共有人不能協議決定者，
    法院得因任何共有人之聲請，以原物分配或變價分配之，民法第八百二十三條第
    一項及八百二十四條第二項規定甚明。本件系爭土地既合於判決分割之要件，則
    被上訴人本於土地共有人之分割請求權訴請判決分割，於法自屬有據，應予准許
    。原審審酌系爭土地成南北走向之長方形狀，南側臨彰馬路，西側臨彰馬路三九
    二巷，目前系爭土地上有廠房、辦公室，製有勘驗筆錄、現場圖及土地複丈成果
    圖在卷可稽，並經兩造陳述明確，而被上訴人及視同上訴人丙○○同意原審主文
    所示之分割方案，上訴人甲○○、丁○○、乙○○均未提出分割方案供法院參酌
    ，而認系爭土地依原審判決附圖所示之分割方法，就各共有人所得分配之面積與
    應有部分之比例相當，並兼顧各共有人之利益、分割後土地之經濟效益及使用價
    值，且對往後建築之利用，均有俾益，而判決分割如原審判決主文第一項所示。
十、綜上所述，本件被上訴人主張分割請求權訴請判決分割為可採，上訴人所辯均為
    無可取。原審判命如原審判決主文之分割方式，於法並無不合。上訴意旨指摘原
    判決不當，求予廢棄改判，為無理由，應予駁回其上訴。
十一、本件為判決基礎之事證已臻明確，兩造其餘攻擊防禦方法，核與判決結果不生
      影響，自不予一一論列。
據上論結，本件上訴為無理由，依民事訴訟法第四百四十九條第一項、第七十八條、
第八十五條第一項前段，判決如主文。
中      華      民      國    九十      年      五      月      一      日
~B1民事第二庭審判長法  官  童有德
~B2                法  官  黃永泉
~B3                法  官  蔡秉宸
右為正本係照原本作成。
如對本判決上訴，須於收受判決送達後二十日內向本院提出上訴書狀，其未表明上訴
理由者，應於提出上訴後二十日內向本院提出上訴理由書（須按他造人數附具繕本）
，並繳納送達用雙掛號郵票拾份（每份參拾肆元）。
上訴時應提出委任律師或具有律師資格之人之委任狀；委任有律師資格者，另應附具
律師及格證書及釋明委任人與受任人有民事訴訟法第四百六十六條之一第一項但書或
第二項（詳附註）所定關係之釋明文書影本。
~B                書記官  蕭玉真
中      華      民      國    九十     年      五       月      二      日
附註：
民事訴訟法第四百六十六條之一（第一項、第二項）
對於第二審判決上訴，上訴人應委任律師為訴訟代理人。但上訴人或其法定代理人具
有律師資格者，不在此限。
上訴人之配偶、三親等內之血親、二親等內之姻親，或上訴人為法人、中央或地方機
關時，其所屬專任人員具有律師資格並經法院認為適當者，亦得為第三審訴訟代理人
。
                                                                        Ｌ


司法院資訊處製作；財團法人民間司法改革基金會備份。
